【裁判字號】    96,保險,15
【裁判日期】    970417
【裁判案由】    給付保險金
【裁判全文】
臺灣板橋地方法院民事判決              96年度保險字第15號
原      告  子○○
法定代理人  乙○○
訴訟代理人  何威儀律師
複  代理人  丁○○
被      告  國泰人壽保險股份有限公司
法定代理人  癸○○
訴訟代理人  壬○○
            丑○○
            丙○○
被      告  新光人壽保險股份有限公司
法定代理人  甲○○
訴訟代理人  己○○
            庚○○
被      告  三商美邦人壽保險股份有限公司
法定代理人  戊○○
訴訟代理人  池泰毅律師
            郭宏義律師
複  代理人  蔡子琪律師
上列當事人間請求給付保險金事件，本院於中華民國97年3 月20
日言詞辯論終結，判決如下：
    主  文
原告之訴及假執行之聲請均駁回。
訴訟費用由原告負擔。
    事實及理由
一、原告主張：(1)原告自民國82年起，即陸續以被保險人之身分
    加入被告等公司所承保之人身保險，其詳細投保之保險契約
    內容如附表一所示。(2)嗣於94年11月24日上午7 時40分許，
    原告在當時位於苗栗縣苑裡鎮之住所正準備至公司上班前之
    梳洗著裝時，突遭疑似闖空門行竊之不明人士闖入住所，事
    發當時原告頸部遭嚴重襲擊致「外傷性窒息併腦缺氧」，目
    前已呈植物人狀態，並經常需要入醫院治療。(3)因原告遭襲
    後一直呈現植物人狀態，雖送醫診治仍不見起色，已達心神
    喪失致不能處理自己事務之程度，為此原告配偶乙○○遂向
    法院聲請宣告為禁治產人，經法院裁定宣告禁治產，並指定
    配偶乙○○為原告當然之監護人在案。(4)按保險人對於因不
    可預料或不可抗力之事故所致之損害，負賠償責任，保險法
    第29條第1 項定有明文。依保險法第131 條第1 項規定「傷
    害保險人於被保險人遭受意外傷害及其所致殘廢或死亡時，
    負給付保險金額之責」及同條第2 項規定「前項意外傷害，
    指非由疾病引起之外來突發事故所致者」及依上揭保險契約
    條款關於「意外殘廢保險金的給付」之約定「被保險人於本
    附約有效期間內遭受第○條約定的意外傷害事故，自意外傷
    害事故發生之日起180 日以內致成附表所列28項殘廢程度之
    一者，本公司給付『意外殘廢保險金』，其金額按該表所列
    給付」該附表第1 級第7 項「中樞神經系統機能或胸、腹部
    臟器機能極度障害，終身不能從事任何工作，為維持生命必
    要之日常生活活動，全須他人扶助者」，同附表之註4.說明
    「為維持生命必要之日常生活活動，全須他人扶助者係指食
    物攝取、大小便始末、穿脫衣服、起居、步行、入浴等，皆
    不能自己為之，經常需要他人加以扶助之狀態」。又依前揭
    法條及保險契約之約定，被保險人子○○遭攻擊致成植物人
    之狀態及相關就診之情況應符合申請殘廢保險金及相關醫療
    保險金之條件，被告等保險公司惡意拒絕給付，並無理由。
    (5)又保險法第125 條項規定「健康保險人於被保險人疾病、
    分娩及其所致殘廢或死亡時，負給付保險金額之責」及被告
    新光人壽保險股份有限公司（下稱新光人壽公司）、三商美
    邦人壽保險股份有限公司（下稱三商美邦人壽公司）所承保
    之醫療保險契約關於「住院保險金」、「加護病房保險金」
    、「手術保險金」、「出院療養保險金」、「急診保險金」
    等約定，被告新光人壽公司、三商美邦人壽公司應依約給付
    如附表二、三所列之醫療保險金，渠等未依約給付醫療保險
    金，即顯無理由。(6)再保險法第34條規定保險人應於通知後
    15日內給付保險金，逾期則應給付遲延利息年利1 分。因被
    告國泰人壽保險股份有限公司（下稱國泰人壽公司）於95年
    9 月13日給付壽險死亡保險金，以此可證明被告國泰人壽公
    司受申請理賠通知之事實及其時間點，故至遲應於95年9 月
    29日起負遲延給付之責。被告新光人壽公司於95年8 月22日
    給付壽險死亡保險金，至遲應於95年9 月7 日起負遲延給付
    之責。被告三商美邦人壽公司於95年4 月28日寄發之存證信
    函已可證明被告三商美邦人壽受申請理賠通知之事實及其時
    間點，故至遲應於95年5 月14日起負遲延給付之責。爰依保
    險契約之法律關係，提起本件訴訟等情。並聲明：(1)被告國
    泰人壽公司應給付原告新台幣（下同）130 萬元，及其中80
    萬元自95年9 月29日起、其餘50萬元自起訴狀繕本送達之第
    16日起，均至清償日止，按年息百分之10計算之利息。(2)被
    告新光人壽公司應給付原告190 萬1,100 元，及其中150 萬
    元自95年9 月7 日起、其餘40萬1,100 元自起訴狀繕本送達
    之第16日起，均至清償日止，按年息百分之10計算之利息。
    (3)被告三商美邦人壽公司應給付原告176 萬4,000 元，及其
    中148 萬1,500 元自95年5 月14日起、其餘28萬2,500 元自
    起訴狀繕本送達之第16日起，均至清償日止，按年息百分之
    10計算之利息。(4)願供擔保，請准宣告假執行。
二、被告國泰人壽公司則以：(1)原告於95年9 月1 日，向被告公
    司請求個人壽險契約（保單號碼：0000000000）之殘廢保險
    金，被告公司已於95年9 月13日給付被告全殘保險金；但原
    告於被告公司投保個人壽險（保單號碼：0000000000）所附
    加之傷害險，已於系爭保險事故發生前（89年3 月22日）申
    請終止；該附約原告已無請求權，被告公司亦無給付保險金
    之責；原告就該附約請求，應無理由。(2)依原告所填具之理
    賠申請書，未就其他保險契約（配偶附加傷害險及員工團保
    ）提出申請；故依原告所附加附約（國泰平安保險附約）條
    款第20條約定），原告申請殘廢保險金給付時，應檢具相關
    文件（含診斷書、意外傷害事故證明文件、保險金申請書、
    受益人的身分證明）；次依保險法第34條規定「保險人應於
    要保人或被保險人交齊證明文件後，於約定期限內給付賠償
    金額」；故被告公司應於原告交齊申請殘廢保險金應備文件
    後15日起，負給付遲延利息之責；原告所主張被告公司應自
    95年9 月29日起給付遲延利息，應無理由。(3)再依原告起訴
    狀所提，原告係遭不明人士重擊致呈植物人狀態；但事故經
    過與通霄分局之刑案記錄表所載出入甚大；且報案時間與案
    發時間相隔近1 個月，有悖常理，兩者均難證明原告確有發
    生其所稱之保險事故等語置辯。
    被告新光人壽公司則以：(1)依原告所提之「新光平安意外傷
    害保險附約」第3 條、「新光住院醫療日額保險附約」第3
    條及「新光綜合保障附約」第4 條皆約定「意外傷害事故」
    指非由疾病引起之外來突發事故，惟原告對系爭事故是否符
    合保單約定之「意外傷害事故」負積極舉證責任卻未舉證，
    被告自毋須給付原告意外殘廢保險金1,901,100 元。(2)依原
    告所提「苗栗縣警局通宵分局受理各類刑案記錄表」報案內
    容所示，「於上述地點（日期不詳）報案人丈夫疑似自殺後
    送台中榮總治療（未死亡），因主治醫師稱疑似有他殺嫌疑
    ，家屬打電話報案請警方處理」，而處理情形中原告（即其
    法定代理人乙○○）又謂，被保險人子○○係於94年11月24
    日在自家住所遭自身所有褲子勒住脖子云云，惟卻於94年12
    月20日才報案懷疑遭第3 人傷害。再依「苑裡李綜合醫院」
    之病歷摘要表所記載「此次就醫紀錄」中，家屬代述病患因
    「洗臉時不慎跌倒被衣架勒傷頸部云云」，又為系爭事實經
    過之第3 種說法等語置辯。
    被告三商美邦人壽公司則以：(1)原告係因自身之故意行為致
    成全殘，乃系爭保險契約除外不保事項，被告不負給付保險
    金之責。(2)若原告之請求有理由（被告否認），其請求之金
    額應為174 萬2,000 元，蓋依原告附表三所示，其請求被告
    給付醫療費用合計為41萬4,000 元，惟原告94年11月28日之
    住院日數重覆計算，應扣除一天之「住院保險金」1,000 元
    及「加護病房保險金」1,000 元，共應扣除2,000 元；又「
    手術保險金」依《手術醫療終身健康保險附約》所附「手術
    類別及每日住院保險金額倍數表」”註”所示，本表未列明
    之手術項目，以「全民健康保險醫療費用支付標準」第7 章
    「手術」所列手術項目支付點數換算，1 倍相當於500 點（
    不足500 點整者，按比例計算其倍數）。原告並未證明其有
    施行「手術」，且依李綜合醫院出院病歷摘要之記載，亦未
    見有手術，其據以請求2 萬元，顯非適法，應予扣除等語置
    辯。
    並均聲明：(1)原告之訴及假執行之聲請均駁回；(2)如受不利
    判決，願供擔保請准宣告免為假執行。
三、兩造不爭執之事項：
  (1)原告自82年起，即陸續以被保險人之身分加入被告等公司所
    承保之人身保險，其投保之保險契約詳如附表一所示。要保
    人、被保險人之故意行為，屬系爭保險契約約定之除外不保
    事項。
  (2)原告即被保險人於94年11月24日，於苗栗縣苑裡鎮客庄里15
    鄰77-31 號住處，因頸部受傷缺氧送醫診治後，呈現意識昏
    迷無知覺之全殘狀態。
四、兩造爭執之事項：
  (1)原告於94年11月24日發生事故，是否為系爭保險契約約定之
    除外不保事項？被告有無給付保險金之義務？
  (2)原告於被告國泰人壽公司投保個人壽險（保單號碼：000000
    0000）所附加之傷害險，是否已於系爭保險事故發生前（89
    年3 月22日）申請終止？被告國泰人壽公司是否應自95年9
    月29日起給付遲延利息？
  (3)原告請求被告三商美邦人壽公司給付174 萬2,000 元之金額
    中，是否應扣除2 萬2,000 ？
    求被告
五、原告主張其於94年11月24日上午7 時40分許，在苗栗縣苑裡
    鎮住處，突遭疑似闖空門行竊之不明人士闖入襲擊頸部致外
    傷性窒息併腦缺氧之事實，被告則抗辯原告受傷並非因意外
    所致，其係因自身之故意行為致成全殘，應屬系爭保險契約
    之除外不保事項等情。經查：
  (1)依卷附苑裡李綜合醫院之原告診斷證明書記載：「外傷性窒
    息併腦缺氧」、急診病歷記載：「generalized cyanosis,
    strangu lated line over neck and abrasion wound over
    left leg was noted. Bp and heart rate returned after
    intensive CPR.Admitted to ICU.（原告譯為：全身已經發
    紺，勒痕是環繞頸部，而左小腿亦有發現擦傷。經心肺復甦
    術急救後血壓和心跳回復，送入住加護病房持續觀察）」及
    其護理記錄記載：「身上多處A/W （擦傷）3x1 cm、3x1 cm
    、2x1 cm，脖子有勒傷，臉色蒼白」、「．．．左耳後至右
    耳後w'd （傷口）32x5cm破皮、紅，雙下肢有A/W 各3x1 cm
    」等情，可見原告應係為寬約5 公分之長條物勒住頸部，致
    外傷性窒息併腦缺氧。是本件應審酌之重點為原告上述頸部
    勒傷究為原告自己行為（包括故意、過失行為）或他人（包
    括與原告同居者及外來人士）行為或非人為因素造成。
  (2)依兩造舉證及本院函調警局辦案資料與醫院診療紀錄結果，
    並無任何證據可以證明原告所受頸部勒傷係原告自己之過失
    行為或非人為因素造成，且依一般經驗法則判斷，亦難想像
    原告所受頸部勒傷係其自己過失行為或非人為因素造成，故
    此部分因素應可排除。
  (3)原告固主張其於94年11月24日上午7 時40分許，在苗栗縣苑
    裡鎮住處，「突遭疑似闖空門行竊之不明人士闖入襲擊頸部
    」致外傷性窒息併腦缺氧之事實，惟原告就其主張有利於已
    之「突遭疑似闖空門行竊之不明人士闖入襲擊頸部」事實，
    並未舉證以實其說，且依本院函調警局辦案資料與醫院診療
    紀錄結果，亦無任何證據可以支持原告之說法，是原告上開
    主張已難信為真實。況依卷附警訊筆錄所示，苗栗縣通霄分
    局苑裡分駐所（下簡稱苑裡分駐所）訊問事故發生當日進行
    救護工作之消防隊員蔡文誠供述：「（傷者子○○傷勢如何
    ？現場有無發現可疑異況？）當時初步救護子○○時發現他
    脖子上有一處明顯勒痕，至於身體其他部位沒發現有其他明
    顯傷痕」等語，原告之配偶乙○○於94年12月21日警訊筆錄
    亦稱：「事故當日家中沒有明顯翻動，也無被小偷侵入之明
    顯跡象」等語，且經警方訪查，附近居民均表示於事故當日
    未有聽見異聲或見到其他可疑人員、車輛出入原告住處，復
    有查訪紀錄表在卷可稽，顯見事後當時原告住處並無不明人
    士外力闖入，蓋若有人闖入侵襲原告，雙方理應會有爭吵打
    鬥，屋內亦應會有侵入跡象，且原告亦不可能只有頸部受有
    傷痕，其他身體部位均無外傷之不合理現象。參以原告之配
    偶乙○○於94年11月24日事故發生當時並未報案，其於94年
    11 月29 日至苑裡分駐所報稱，原告係於家中收衣服不慎跌
    倒發生意外，又於94年12月20日報案時改稱係遭小偷侵入而
    受傷，已有矛盾，待鑑識課人員前往蒐證，並未發現歹徒侵
    入跡象，亦未採集到任何跡證，倘若真有外賊入侵致原告受
    到傷害，一般人應會即時報案請求偵辦，惟原告之配偶乙○
    ○卻遲至94年12月20日事故發生將近一個月方至警局報案，
    顯然不合事理。再參以苑裡分駐所於偵查後，並在卷附一般
    呈報單上具體表示：「1.報案人乙○○在警訊中言辭前後不
    一。2.經救護員蔡文誠指稱子○○當時脖子有明顯勒痕，及
    診斷證明書記載為外傷性窒息併腦缺氧。3.事隔至94年12月
    22日由本隊及警局鑑識課前往採證，均未採獲可疑證物」等
    情。故綜上所述，本件亦應可排除係外來人士侵入行凶之可
    能性。
  (4)另依原告之配偶乙○○於警訊時供述，本件事發當時，原告
    住處僅有原告夫妻及子女居住，當日乙○○送完小孩上學及
    購買早點後返家，始發現原告倒坐樓梯轉角處，是與原告同
    居者既為原告已上學之小孩及發現本件事故之配偶乙○○，
    實難想像渠等為行凶之人。雖乙○○於94年11月29日（事發
    後5 天）向苑裡分駐所報案，稱原告因收衣服不慎跌倒，於
    94年12月20日再次報案，改稱原告係遭小偷入侵受傷，且「
    苗栗縣警察局通霄分局受理各類型案記錄表」之「處理情形
    」記載：「．．．於家中二樓樓梯處扶手處，遭一件自身所
    有褲子勒住脖子，乙○○外出返家後發現子○○遭褲子勒住
    無法呼吸．．．」等情，另「苑裡李綜合醫院病歷摘要表」
    之「此次就醫記錄」記載：「據家屬代訴病患因洗臉時不慎
    跌倒被衣架勒傷頸部．．．」等語，顯見乙○○於事發後說
    詞一再反覆，動機令人可疑，然衡諸一般社會常情，原告與
    乙○○乃夫妻至親關係，乙○○應無對原告痛下殺手之可能
    性，且復查無其他積極證據證明本件原告受傷係其配偶乙○
    ○個人或串通外人聯手所為，故本件亦應可排除係與原告同
    居者行凶之可能性。
  (5)本件原告上述頸部勒傷於排除係原告自己過失行為、或他人
    （包括與原告同居者及外來人士）行為、或非人為因素造成
    之可能性後，僅餘原告自己故意行為（即自殺）之可能性。
    參諸卷附94年12月20日苗栗縣警察局通霄分局受理各類型案
    記錄表」於「報案內容」欄記載：「於上述地點（日期不詳
    ）報案人丈夫疑似自殺後送台中榮民總醫院治療．．．」，
    顯見原告家屬於第一時間亦認定原告係自殺。雖原告聲請訊
    問證人即苗栗縣警察局鑑識課警官辛○○，以證明原告不可
    能自殺，然辛○○係事發後1 個月始到場勘查鑑識，當時現
    場已不復存在，故辛○○之證言本僅可供參考而已，且辛○
    ○證言固質疑原告於案發現場自殺之合理性，但亦不排除原
    告係自殺之可能性，故尚難遽為有利原告之認定依據。
  (6)綜上所述，原告主張其於94年11月24日上午7 時40分許，在
    苗栗縣苑裡鎮住處，突遭疑似闖空門行竊之不明人士闖入襲
    擊頸部致外傷性窒息併腦缺氧之事實，並未舉證以實其說，
    尚難信為真實。而被告則抗辯原告受傷係因自身之故意行為
    所致，則經本院綜合全案卷證，以逐一排除不可能原因後，
    所得之惟一可能，自堪信為真實。故原告受傷既係因自身之
    故意行為致成全殘，應屬系爭保險契約之除外不保事項，被
    告自得拒絕理賠。
六、從而，原告依保險契約之法律關係，訴請(1)被告國泰人壽公
    司應給付原告130 萬元，及其中80萬元自95年9 月29日起、
    其餘50萬元自起訴狀繕本送達之第16日起，均至清償日止，
    按年息百分之10計算之利息；(2)被告新光人壽公司應給付原
    告190 萬1,100 元，及其中150 萬元自95年9 月7日 起、其
    餘40萬1,100 元自起訴狀繕本送達之第16日起，均至清償日
    止，按年息百分之10計算之利息；(3)被告三商美邦人壽公司
    應給付原告176 萬4,000 元，及其中148 萬1,500 元自95年
    5 月14日起、其餘28萬2,500 元自起訴狀繕本送達之第16日
    起，均至清償日止，按年息百分之10計算之利息；皆無理由
    ，應予駁回。又原告之訴既經駁回，其假執行之聲請即失依
    附，應併駁回之。
七、本件事證已臻明確，兩造其餘攻擊防禦方法及未經援用之證
    據，經審酌後，核與判決結果不生影響，爰不一一論述。
八、訴訟費用負擔之依據：民事訴訟法第78條。
中    華    民    國    97    年    4     月    17    日
                  民事第二庭    法  官  連士綱
以上正本係照原本作成
如對本判決上訴，須於判決送達後20日內向本院提出上訴狀
中    華    民    國    97    年    4     月    22    日
                                書記官  李宏明


司法院資訊處製作；財團法人民間司法改革基金會備份。
